【裁判字號】    96,重訴,194
【裁判日期】    970324
【裁判案由】    給付退股金
【裁判全文】
臺灣高雄地方法院民事判決             96年度重訴字第194號
原      告  甲○○
訴訟代理人  徐豐益律師
被      告  板信商業銀行股份有限公司
法定代理人  乙○○
訴訟代理人  程才芳律師
上列當事人間請求給付退股金事件，經本院於民國97年3 月10日
言詞辯論終結，判決如下：
    主  文
原告之訴及假執行之聲請均駁回。
訴訟費用由原告負擔。
    事  實  及  理  由
一、原告主張：
  (一)原告依鈞院88年度重訴字第948 號、台灣高等法院高雄分院
    （下稱高雄高分院）89年度重上字第30號及最高法院91年度
    台上字第1068號民事判決，取得被告與訴外人保證責任高雄
    市第五信用合作社（下稱高雄五信）應連帶給付原告新台幣
    （下同）12,328,888元（下稱系爭退股金）之民事確定判決
    ，嗣原告持該確定判決對被告及高雄五信聲請強制執行時，
    被告提起債務人異議之訴，經鈞院91年度重訴字第753 號、
    高雄高分院91年度重上字第114 號及最高法院93年度台上字
    第274 號民事確定判決，認被告與高雄五信間民國86年9 月
    3 日之概括讓與契約（下稱系爭讓與契約）因停止條件未成
    就而不發生效力，原告不得對被告聲請強制執行，致原告對
    被告及高雄五信強制執行無效果，經鈞院91年度執字第2595
    1 號強制執行案件發給債權憑證。
  (二)前開債務人異議之訴確定判決，既認定被告與高雄五信間之
    系爭讓與契約因停止條件未成就而不生效力，則依系爭讓與
    契約精算全部各筆退股金加總，由高雄五信撥付存放在被告
    之備付退股金而未辦妥支付退股金部分，自應退還高雄五信
    。原告持前開確定判決向鈞院聲請執行上開備付退股金，經
    鈞院以96年度執字第13434 號受理，然被告竟向鈞院提出聲
    明異議，表示高雄五信已無備付退股金債權云云，而高雄五
    信形同解散，怠於行使權利，未向被告請求返還，則原告自
    得依民法第242 條規定代位高雄五信，請求被告返還依系爭
    讓與契約而撥付之備付退股金，並由原告受領。
  (三)並聲明：(1)被告應給付高雄五信12,328,888元，及自起訴狀
    繕本送達翌日起至清償日止，按年息百分之5 計算之利息，
    並由原告受領。(2)願供擔保，請准宣告假執行。
二、被告則以：
  (一)被告於86年9 月3 日與高雄五信簽訂之系爭讓與契約第3條
    規定：「甲方（即被告）受讓乙方（即高雄市五信合作社）
    之營業及資產、負債，除概括承受乙方全部資產、負債外，
    並退還或給付左列款項：(1)讓與基準日乙方社員所擁有之股
    金，但不包括理、監事（含卸任未滿2 年之理、監事）及經
    理人所擁有之股金。…」，是被告與高雄五信合併時，依雙
    方所簽定系爭讓與契約約定，係被告應退還或給付高雄五信
    社員所繳交之股金，並未收受高雄五信之備付退股金，而被
    告實際上亦已將高雄五信社員之股金全數支付予各該社員。
    至於高雄五信理、監事及經理人之股金，被告本無須退還或
    給付，蓋依系爭讓與契約第3 條第1 款但書「含卸任未滿2
    年之理、監事」之字樣，僅係在界定不得請求返還股金之理
    監事範圍，即現任或卸任未滿2 年之理、監事，均係系爭讓
    與契約約定不得請求返還股金之範圍，且雙方之真意並非認
    定高雄五信與被告合併當時之理、監事於2 年後即得請求返
    還股金，否則理、監事於合併2 年後即得請求返還股金，而
    經理人卻不得請求，豈有獨厚高雄五信理、監事之理？故被
    告自無備付退股金應支付或返還高雄五信之問題。
  (二)原告主張高雄五信讓與存放在被告之備付退股金，因被告與
    高雄五信間之系爭讓與契約不生效力，被告自應退還予高雄
    五信云云。惟必債務人對第三人仍有權利存在，債權人始得
    代位行使之，若已無權利存在，即無代位行使權利之餘地；
    本件被告概括承受高雄五信之資產負債及簽訂系爭讓與契約
    時，經「安侯協合會計師事務所」就高雄五信之資產及負債
    為評估，並提出專案核閱報告後，評定高雄五信之資產為負
    數，即高雄五信於86年9 月29日之淨資產公平價值為負1,63
    9,287,273 元，且經台灣高等法院高雄分院92年度重上字第
    55號及95年上字第162 號判決認定，足見精算後之高雄五信
    負債大於資產，並無剩餘財產，故高雄五信對被告並無認股
    金或其他債權可請求返還，即無債權存在，是原告主張代位
    高雄五信向被告行使認股金返還請求權，顯屬無理。
  (三)又原告係代位高雄五信對被告行使認股金返還請求權，是被
    告自得以對於高雄五信之一切抗辯對抗原告。而被告與高雄
    五信間之系爭讓與契約，業經判決確定不生效力，則被告與
    高雄五信間因系爭讓與契約所受領之給付，自應互負返還之
    義務。準此，縱認被告有返還認股金予高雄五信之義務，高
    雄五信因系爭讓與契約不生效力，亦負有回負原狀之義務，
    即應返還被告先前基於系爭讓與契約墊付之款項，因筆數繁
    多，被告僅主張86年11月17日代高雄五信墊付之社員股金計
    934,718,082 元，故被告就高雄五信基於不當得利或回復原
    狀為認股金返還之請求，自得行使同時履行抗辯權，於高雄
    五信尚未為對待給付前，拒絕返還股金予高雄五信，且依前
    揭說明，被告並得行使同時履行抗辯權對抗代位高雄五信行
    使權利之原告，是原告代位請求被告返還認股金予高雄五信
    並由原告受領云云，自屬無理。
  (四)並聲明：(1)駁回原告之訴及假執行之聲請。(2)如受不利判決
    ，請准供擔保免予假執行。
三、兩造不爭之事項及簡化之爭點為：
  (一)兩造不爭執事項：
  1.原告前對被告及高雄五信提起請求返還股金等事件，經本院
    88年度重訴字第948 號、高雄高分院89年度重上字第30號及
    最高法院91年度台上字第1068號民事判決，認被告及高雄五
    信應連帶給付原告系爭退股金。
  2.原告持前開確定判決，聲請強制執行被告所有財產，經本院
    91年度執字第25951 號民事執行事件受理，被告提起債務人
    異議之訴，經本院91年度重訴字第753 號、高雄高分院91年
    度重上字第114 號及最高法院93年度台上字第274 號民事確
    定判決，認被告概括承受高雄五信之系爭讓與契約因停止條
    件未成就而不發生效力，原告不得直接對被告聲請執行，原
    告對被告及高雄五信強制執行無效果，並經本院91年度執字
    第25951 號強制執行案件發債權憑證。
  3.被告與高雄五信於86年9 月3 日簽訂系爭讓與契約，由被告
    概括承受高雄五信之營業及資產、負債。
  4.被告簽約受讓高雄五信時，高雄五信之資產為負數。
  5.被告與高雄五信間之系爭讓與契約因停止條件未成就而不發
    生效力。
  (二)兩造爭執事項：
  1.原告代位高雄五信請求被告返還系爭退股金，並由原告受領
    ，有無理由？
  2.被告以其與高雄五信間之系爭讓與契約失其效力，高雄五信
    應返還被告墊付之社員股金，並主張同時履行抗辯權，有無
    理由？
  3.系爭讓與契約第3 條約定所應退還股金之對象，是否不包括
    理、監事？
四、前揭不爭執事項，有原告提出之本院88年度重訴字第948 號
    、高雄高分院89年度重上字第30號、最高法院91年度台上字
    第1068號民事判決各1 份（本院審卷第6 至21頁）、本院91
    年度重訴字第753 號、高雄高分院91年度重上字第114 號、
    最高法院93年度台上字第274 號民事判決各1 份（本院審卷
    第22至32頁）、本院91年度執字第25951 號債權憑證1 紙、
    被告之96年3 月16日民事聲明異議狀（本院審卷第33、34頁
    ）等件為證，並有被告提出之系爭讓與契約1 份（本院審卷
    第50、51頁）、高雄五信資產及負債評估專案核閱報告1 份
    （本院審卷第86至99頁）等附卷可稽，且有行政院金融監督
    管理委員會96年11月14日金管銀（三）字第09600468250 號
    函（本院審卷第114 、115 頁）在卷可按，固堪認為真實。
    而按本件首應審究者為原告代位高雄五信請求被告返還系爭
    退股金，並由原告受領，有無理由？即高雄五信對於被告是
    否有備付退股金債權存在？茲析述本院得心證之理由如下：
  (一)按當事人主張有利於己之事實者，就其事實有舉證之責任，
    民事訴訟法第277 條前段定有明文。民事訴訟如係由原告主
    張權利者，應先由原告負舉證之責，若原告先不能舉證，以
    證實自己主張之事實為真實，則被告就其抗辯事實，即令不
    能舉證，或其所舉證據尚有疵累，亦應駁回原告之訴，最高
    法院17年上字第917 號判例意旨可資參照。又按「債權人得
    以自己名義代位行使者，為債務人之權利而非自己之權利，
    若債務人自己並無該項權利，債權人自無代位行使之可言」
    ，「民法第242 條前段所定債務人怠於行使其權利時，債權
    人因保全債權，得以自己之名義，行使其權利之先決條件，
    須債務人果有此權利，且在可以行使之狀態，始有債權人代
    位行使之可言……」（最高法院49年台上字第175 號及65年
    台上字第381 號判例意旨參照）。原告既主張代位高雄五信
    請求被告返還依系爭讓與契約而撥付之備付退股金，並由原
    告受領，則本件應以高雄五信對被告有備付退股金債權存在
    為前提。查，被告否認有依系爭讓與契約，而自高雄五信收
    受備付退股金，且原告亦未能舉證證明，高雄五信確有撥付
    備付退股金予被告，以實其說。從而，原告主張高雄五信對
    於被告有備付退股金債權存在云云，應屬無據。
  (二)按無效法律行為之當事人，於行為當時知其無效，或可得而
    知者，應負回復原狀或損害賠償之責任，民法第113 條定有
    明文；是關於法律行為無效，應負回復原狀之責任者，以於
    行為當時，知其無效或可得而知之當事人為限。觀之前開本
    院91年度重訴字第753 號、高雄高分院91年度重上字第114
    號及最高法院93年度台上字第274 號民事判決，係認系爭讓
    與契約應以高雄五信86年9 月6 日86年度第2 次臨時社員代
    表大會追認為停止條件，因該停止條件未成就而不發生效力
    ，足認本件被告於行為當時，並無知其無效或可得而知之情
    事。從而，本件自無民法第113 條規定適用之餘地，先予說
    明。
  (三)按「因履行契約而為給付後，該契約經撤銷者，給付之目的
    既歸消滅，給付受領人受此利益之法律上原因即已失其存在
    ，依民法第179 條之規定，自應返還其利益」（最高法院23
    年上字第1528號著有判例意旨參照）。又按「依不當得利之
    法則請求返還不當得利，以無法律上之原因而受利益，致他
    人受有損害為其要件，故其得請求返還之範圍，應以對方所
    受之利益為度，非以請求人所受損害若干為準……」，「不
    當得利乃對於違反公平原則之財產變動，剝奪受益人所受利
    益，以調整其財產狀態為目的，並以無法律上之原因而受利
    益致他人受損害為基礎，依法律之規定而發生債的關係，倘
    無損害（既存財產之積極減少或應得利益之消極喪失）即無
    由成立不當得利，此觀民法第179 條規定自明」（最高法院
    94年度台上字第1094號、95年度台上字第1077號判決要旨參
    照）。系爭讓與契約既因停止條件未成就而不生效力，被告
    已無法律上之原因，依不當得利法則應返還所受利益，然高
    雄五信於系爭讓與契約成立時，其資產為負數，已如前述，
    是高雄五信並未因此而受有損害，且被告亦未受有任何利益
    ，揆諸前揭說明，高雄五信尚無由依民法第179 條規定，對
    被告有請求回復原狀之債權存在甚明。復系爭讓與契約，係
    由被告概括承受高雄五信所有營業及資產、負債，是被告受
    讓所有營業及資產與承擔負債等間，依其經濟上之目的應構
    成一整體，並系爭讓與契約因停止條件未成就致不生效力，
    當事人雙方事實上已履行，則仍應一併觀察計算，而非就系
    爭讓與契約中各個法律關係將之割裂；換言之，本件應依系
    爭讓與契約整體觀察，被告是否因此受有利益及高雄五信是
    否受有損害，而非以系爭讓與契約中之各個法律關係個別觀
    之。從而，原告主張系爭讓與契約不生效力，但各個權利義
    務關係仍然存在，並應各別視之，即個別的法律關係之備付
    退股金仍然存在，被告自應負回復原狀之義務云云，即屬無
    據。又被告受讓高雄五信時，高雄五信之資產為負數，且被
    告並未因系爭讓與契約受有任何利益，已如前述，又原告亦
    未能提出證據證明被告受讓高雄五信之資產並代為處理負債
    結算後，尚有資產可資返還高雄五信，即高雄五信對被告有
    何債權存在。從而，揆諸前揭判例意旨，原告主張高雄五信
    對於被告有備付退股金等債權存在云云，應屬無據。
  (四)又被告主張因系爭讓與契約不生效力，高雄五信亦負有回復
    原狀之義務，應返還被告先前基於系爭讓與契約墊付之款項
    ，因筆數繁多，被告僅就86年11月17日代高雄五信墊付之社
    員股金計934,718,082 元，行使同時履行抗辯權等語，並提
    出帳冊明細節錄影本1 紙及轉帳支出傳票2 紙為證，且原告
    就前開轉帳支出傳票亦不爭執，堪認被告確有依系爭讓與契
    約，代高雄五信墊付社員股金計934,718,082 元甚明。準此
    ，縱認高雄五信對於被告確有備付退股金債權存在，然被告
    依不當得利法律關係對於高雄五信亦有前開代墊社員股金計
    934,718,082 元之債權，是被告自得行使同時履行抗辯權，
    於高雄五信尚未為對待給付前，拒絕返還備付退股金予高雄
    五信。從而，原告主張代位請求被告返還備付退股金云云，
    亦屬無據。
  (五)準此而論，原告既未能舉證證明高雄五信對於被告有備付退
    股金及其他債權存在，是原告主張代位高雄五信請求被告返
    還系爭退股金，並由原告受領，為無理由，已如前述。是
    本件應無再行探究系爭讓與契約第3 條約定所應退還股金之
    對象是否不包括理、監事之必要，附此說明。
五、綜上所述，系爭讓與契約雖因停止條件不成就而不生效力，
    然原告並未能舉證證明高雄五信對於被告確有備付退股金債
    權存在，復被告並無因此受有利益，致高雄五信受有損害，
    又縱認備付退股金債權存在，被告亦已行使同時履行抗辯，
    是原告依民法第242 條規定，請求被告應給付高雄五信12,3
    28,888元，及自起訴狀繕本送達翌日起至清償日止按年息百
    分之5 計算之利息，並由原告受領，為無理由，應予駁回。
    又原告之訴既經駁回，則其假執行之聲請亦失所附麗，應併
    予駁回。
六、本件事證已臻明確，兩造其餘攻擊防禦方法及舉證，核與判
    決結果無影響，爰不另一一論述，附此敘明。
七、據上論結，本件原告之訴為無理由，依民事訴訟法第78條，
    判決如主文。
中    華    民    國    97    年    3     月    24    日
                  民事第六庭  法  官  洪榮家
正本係照原本作成。
如不服本判決，應於送達後20日內，向本院提出上訴狀並表明上
訴理由，如於本判決宣示後送達前提起上訴者，應於判決送達後
10日內補提上訴理由書（須附繕本）。
中    華    民    國    97    年    3     月    24    日
                              書記官  王紀芸


司法院資訊處製作；財團法人民間司法改革基金會備份。
